臺灣臺北地方法院民事判決            100年度簡上字第247號
上  訴  人  張維修
訴訟代理人  邱六郎律師
被上訴人    黃滿妹
訴訟代理人  顏火炎律師
上列當事人間清償債務事件，上訴人對於中華民國100 年3 月31
日本院臺北簡易庭99年度北簡字第18936 號第一審判決提起上訴
，本院於100 年10月6 日言詞辯論終結，判決如下：
    主  文
上訴駁回。
第二審訴訟費用由上訴人負擔。
    事實及理由
一、上訴人起訴主張：被上訴人於民國85年4 月22日向上訴人借
    款新台幣（下同）50萬元，並交付上訴人其所簽發支票號碼
    為KA0000000 號、發票日為84年12月26日、付款人為第一商
    業銀行信義分行、未載受款人之票面金額與借款金額相同之
    支票乙紙（下稱系爭支票）以為擔保，上訴人乃將其於台灣
    中小企業銀行設立帳號00000000000 號之帳戶（下稱系爭帳
    戶）存摺、印章交與被上訴人，使被上訴人自行提領20萬元
    ，其餘30萬元則由上訴人陸續分次以每次5 萬至10萬不等之
    金額交付被上訴人。嗣上訴人屢向被上訴人催討上開借款，
    被上訴人卻不返還，為此爰依消費借貸之法律關係提起本件
    訴訟等語。
二、被上訴人則以：被上訴人從未向上訴人借款，系爭支票係擔
    保被上訴人向上訴人之妻即訴外人林又姬之借款所簽發，且
    其與林又姬間之借款也均已清償，而系爭支票亦已罹於時效
    等語，資為抗辯。
三、原審為上訴人敗訴之判決，上訴人不服，提起本件上訴，並
    聲明：(一)原判決廢棄。(二)被上訴人應給付上訴人50萬元，及
    自85年1 月1 日起至清償日止，按年息百分之5 計算之利息
    。被上訴人則聲明：上訴駁回。
四、兩造不爭執事項：
    上訴人執有被上訴人所簽發之系爭支票一情，有上訴人提出
    之系爭支票乙紙在卷可證，且為兩造所不爭執，堪信為真實
    。
五、得心證之理由
    上訴人主張被上訴人向其借款50萬元未還之事實，為被上訴
    人所否認，並以上開情詞置辯。則本件兩造爭點厥為：被上
    訴人是否曾向上訴人借款50萬元？若是，上訴人請求被上訴
    人返還50萬元欠款，是否有理由？茲析述之：
  (一)按「當事人主張有利於己之事實者，就其事實有舉證之責任
    」，民法第277 條定有明文。又「按請求履行債務之訴，除
    被告自認原告所主張債權發生原因之事實外，應先由原告就
    其主張此項事實，負舉證之責任，必須證明其為真實後，被
    告於其抗辯事實，始應負證明之責任，此為舉證責任分擔之
    原則」、「如係由原告主張權利者，應先由原告負舉證之責
    ，若原告不能舉證，以證實自己主張之事實為真實，則被告
    就其抗辯事實即令不能舉證，亦應駁回原告之請求」，最高
    法院43年台上字第377 號判例、82年度台上字第1723號判決
    參照。次按，稱消費借貸者，謂當事人一方移轉金錢或其他
    代替物之所有權於他方，而約定他方以種類、品質、數量相
    同之物返還之契約，民法第474 條第1 項定有明文，從而消
    費借貸契約之成立，除須有借用物之交付外，尚以兩造有借
    用人負有以種類、品質、數量相同之物返還義務之約定為要
    件，即尚須有借貸之意思合致，始得當之，亦有最高法院98
    年台上673 號裁判要旨參照。本件上訴人依消費借貸之法律
    關係請求被上訴人返還借款，即應就兩造間有消費借貸之約
    定及已移轉金錢與被上訴人之要件先負舉證之責。
  (二)查上訴人固主張被上訴人於85年4 月22日向其借款時，其係
    交付被上訴人系爭帳戶之存摺及印章供其自行提領20萬元，
    其餘30萬元則由上訴人陸續分次交付被上訴人，且出具系爭
    支票以為擔保等情，並提出系爭支票、系爭帳戶存摺、85年
    4 月22日取款條等影本為據，然為被上訴人否認；經查，上
    訴人前揭主張，依所提出之帳戶存摺及取款憑條，亦僅能認
    定系爭帳戶於85年4 月22日有以上訴人名義取款20萬元之情
    ，即便該取款憑條確如上訴人所言係被上訴人所書寫提領，
    亦尚難以此即認被上訴人該次提領之目的確為向上訴人借款
    ，為上訴人借款之交付，且系爭支票除未載受款人外，其所
    載發票日期亦與上訴人主張之借款日期不同，亦難認係被上
    訴人為擔保向上訴人借款所簽發之票據，上訴人復未能就兩
    造間確有訂借貸契約及已交付全額借款款項等情舉證以實其
    說，縱被上訴人就系爭支票係基於與上訴人之妻林文姬間已
    清償之借款關係所簽發者之舉證亦有疵累，揆諸前開法文及
    判例意旨，仍應由上訴人負擔本件舉證之不利益。依此，上
    訴人既未能舉證證明其與被上訴人確有借款之事實，其依消
    費借貸之法律關係，請求被上訴人返還借款，即屬無據。
六、綜上所述，上訴人依消費借貸之法律關係，請求被上訴人應
    返還50萬元借款及利息，應屬無理由，不應准許，原審據此
    判決駁回上訴人之請求，於法並無不合。上訴人上訴意旨指
    摘原判決不當，求予廢棄改判，為無理由，應予駁回其上訴
    。
七、因本件事證已臻明確，兩造其餘主張陳述及所提之證據，經
    本院斟酌後，認與判決結果不生影響，均毋則庸再予論述，
    附此敘明。
八、據上論結，本件上訴為無理由，依民事訴訟法第436 條之1
    第3 項、第449 條第1 項、第78條，判決如主文。
中    華    民    國   100    年    10    月    20    日
                  民事第四庭    審判長法  官  張瑜鳳
                                      法  官  陳杰正
                                      法  官  陳靜茹
以上正本係照原本作成
本判決不得上訴
中    華    民    國   100    年    10    月    20    日
                                      書記官  鄭雅雲